臺灣花蓮地方法院民事裁定　　　　　　 100年度監宣字第23號
聲　請　人　劉玉萍
相　對　人　劉玉蘭
利害關係人　劉宥余
上列聲請人聲請監護宣告事件，本院裁定如下：
    主  文
宣告劉玉蘭（女、民國○○年○○月○日生、身分證統一編號：Ｚ0000
00000號）為受監護宣告之人。
選定劉玉萍（女、民國○○年○月○○日生、身分證統一編號：Ｚ0000
00000號）為受監護宣告之人之監護人。
指定劉宥余（女、民國○○年○月○○日生、身分證統一編號：Ｚ0000
00000號）為會同開具財產清冊之人。
聲請費用新臺幣壹仟元由受監護宣告之人負擔。
    理  由
一、本件聲請意旨略以：聲請人劉玉萍之胞姐即相對人劉玉蘭於
    民國95年2月間起在臺灣花蓮監獄服刑，嗣於100年4 月18日
    假釋出獄後，竟不識人及無法言語、大小便失禁、不會行走
    ，經診斷有大腦皮質萎縮現象，及器質性精神病。現相對人
    日常生活無法自理，仰賴他人全時照顧，已不能為（受）意
    思表示或辨識其效果。為此依民事訴訟法第597 條以下之規
    定，聲請宣告相對人為受監護宣告之人，併選定聲請人為受
    監護宣告之人劉玉蘭之監護人等語，並提出戶籍謄本、診斷
    證明書、身心障礙手冊、親屬關係系統表、親屬會議紀錄、
    同意書等件為證。
二、按對於因精神障礙或其他心智缺陷，致不能為意思表示或受
    意思表示，或不能辨識其意思表示之效果者，法院得因本人
    、配偶、四親等內之親屬、最近一年有同居事實之其他親屬
    、檢察官、主管機關或社會福利機關之聲請，為監護之宣告
    ，民法第14條第1 項定有明文。查本院於鑑定人前訊問相對
    人，相對人對叫喚其姓名毫無反應乙情，有訊問筆錄在卷可
    稽。又據鑑定人臺灣基督教門諾會醫療財團法人門諾醫院（
    下稱門諾醫院）洪曜醫師之意見，認相對人於96年間起大腦
    萎縮，走路較緩慢，認知功能逐漸退化，迄100年2月間已不
    認識家人。相對人意識清楚，生命徵象正常，視力及聽力均
    正常，無行動能力，常尖叫但無言語能力，大小便失禁。經
    電腦斷層檢查結果顯示有大腦萎縮之現象，記憶力、現實判
    斷力及計算能力均嚴重衰退，時間及空間之定向感差，簡易
    智能量表（MMSE）為0 分，顯示其認知功能嚴重退化，屬於
    極重度失智，日常生活無法自理，完全仰賴家人照顧，無經
    濟活動能力，無法進行有意義的社會性活動。鑑定結果為相
    對人因大腦萎縮罹患極重度失智症，完全不能為（受）意思
    表示或辨識意思表示效果，回復之可能低，此有該醫院100
    年5 月20日基門醫盛字第100-0554號函暨所附精神鑑定報告
    書1 份附卷可憑。本院綜上事證，認相對人確因精神障礙或
    其他心智缺陷，致不能為（受）意思表示或辨識其效果，本
    件聲請，為有理由，應予准許，爰依法宣告相對人為受監護
    宣告之人。
三、次按受監護宣告之人應置監護人。又法院為監護之宣告時，
    應依職權就配偶、四親等內之親屬、最近一年有同居事實之
    其他親屬、主管機關、社會福利機構或其他適當之人選定一
    人或數人為監護人，並同時指定會同開具財產清冊之人。法
    院為前項選定及指定前，得命主管機關或社會福利機構進行
    訪視，提出調查報告及建議。監護之聲請人或利害關係人亦
    得提出相關資料或證據，供法院斟酌。又法院選定監護人時
    ，應依受監護宣告之人之最佳利益，優先考量受監護宣告之
    人之意見，審酌一切情狀，並注意下列事項：一、受監護宣
    告之人之身心狀態與生活及財產狀況。二、受監護宣告之人
    與其配偶、子女或其他共同生活之人間之情感狀況。三、監
    護人之職業、經歷、意見及其與受監護宣告之人之利害關係
    。四、法人為監護人時，其事業之種類與內容，法人及其代
    表人與受監護宣告之人之利害關係，民法第1110條、第1111
    條、第1111條之1 分別定有明文。查：聲請人及利害關係人
    劉宥余均為相對人之胞妹，有意願照顧相對人及任相對人之
    監護人，且經其餘家屬同意等情，有戶籍謄本、親屬關係系
    統表、同意書、親屬會議紀錄等件在卷可稽。又本院依職權
    函請花蓮縣政府委託社團法人花蓮縣兒童暨家庭關懷協會進
    行訪視，提出報告，據覆略以：聲請人為相對人之大妹，聲
    請人及其家庭成員，為了相對人於獄中之身心功能迅速惡化
    事件，提出告訴及國賠之請求，並申請經濟補助，本件聲請
    動機以相對人後續照顧考量，評估無不利於相對人之情事。
    聲請人與家庭成員間，於相對人假釋出獄後，尋求各種管道
    治療相對人，雖無法給予優質之照護品質及環境，然聲請人
    及家庭成員相互幫助，共同分擔照料相對人之工作，可見聲
    請人及其家庭成員能實質給予照料及關懷。由相對人目前居
    住空間極受照顧情形評估，相對人外觀整潔，無褥瘡，因無
    任何輔具，聲請人及二妹劉宥余徒手抱相對人至浴室清潔，
    足見聲請人及家人盡力照料相對人，故以相對人實際生活情
    況等面向評估，聲請人任監護人無明顯不當，並建議由利害
    關係人劉宥余為會同開具財產清冊之人，有該協會100年6月
    8日花兒家受第1000024號函暨所附成年人之監護宣告案件之
    訪視評估報告1 份在卷可考。本院參酌上揭資料，認聲請人
    與利害關係人為相對人之胞妹，份屬至親，現並為實際照顧
    相對人之人，聲請人亦經其餘家屬推舉為監護人，因此本院
    認由聲請人負責養護及照顧相對人並管理其財產，應能符合
    相對人之最佳利益，爰選定聲請人為相對人之監護人，併指
    定利害關係人為會同開具財產清冊之人。又依民法第1113條
    準用同法第1099條之規定，於監護開始時，監護人劉玉萍對
    於受監護宣告人劉玉蘭之財產，應會同劉宥余，於2 個月內
    開具財產清冊，並陳報法院，併此敘明。
四、依民事訴訟法第608條第1項裁定如主文。
中    華    民    國   100    年    6     月    17    日
                  家事法庭      法  官  吳韻馨
如不服本裁定關於選定監護人及指定會同開具財產清冊之人等部
分，應於送達後十日內向本院提出抗告狀，並繳納抗告費新臺幣
1千元；其餘關於宣告監護之部分，不得抗告。
中    華    民    國   100    年    6     月    23    日
                                書記官  陳蓮茹